【裁判字號】    98,交抗,268
【裁判日期】    980527
【裁判案由】    聲明異議
【裁判全文】
臺灣高等法院高雄分院刑事裁定         98年度交抗字第268號
抗  告  人  交通部公路總局高雄區監理所
代  表  人  劉育麟
受處分人    甲○○
上列抗告人因受處分人違反道路交通管理處罰條例聲明異議案件
，不服臺灣高雄地方法院中華民國98年4 月29日裁定（98年度交
聲字第799號），提起抗告，本院裁定如下：
    主  文
抗告駁回。
    理  由
一、本院審理結果，認原審上開裁定認事、用法均無違誤，應予
    維持，並引用原審上開裁定之理由，如附件所示。
二、抗告意旨略以：查酒駕吊扣駕照處分之目的並非僅為處罰違
    反道路交通管理事件之行為而已，尚寓有以暫時禁止行為人
    於道路上駕駛，以免造成用路人重大傷亡，倘汽車駕駛執照
    所有人因酒駕違反道路交通管理處罰條例第35條規定，但由
    於其無考領機車或自用小客車駕照而得予免吊扣駕照處分，
    顯有違公平原則，因此當吊扣駕駛人酒後違規駕駛時，當未
    領有較低級駕駛執照者，自仍應吊扣其駕駛該違規車輛所憑
    之較高級駕駛執照，如此始符合道路交通安全規則第114 條
    第2 款、第53條、第61條第1 項及道路交通管理處罰條例第
    35條第1項第1款、第24條第1項第2款、第68條條規定之意旨
    。且考量公眾用路安全之立法，與個人生存權、工作權之保
    障，兩相權衡所保障之利益，堪認吊扣駕照之規定，尚在立
    法機關之立法裁量權限內，並未顯然侵害受處分人生存權及
    工作權之保障。且現行駕駛執照之管理仍採汽、機車（各一
    照）照類管理，本件異議人即受處分人甲○○考領有普通大
    貨車駕駛執照，其酒後駕駛自用小客車違規，違反道路交通
    管理處罰條例第35條第1 項第1 款規定，本案自可裁量處罰
    吊扣異議人違規時所領有之駕駛憑證（即普通大貨車駕駛執
    照），原裁定撤銷吊扣普通大貨車駕駛執照12個月部分顯有
    未合，爰提抗告請撤銷原裁定另為適法之裁定等語。
三、按道路交通管理處罰條例第68條於94年11月23日修正通過，
    於94年12月14日修正公布，於95年3 月1 日施行，由原條文
    ：「汽車駕駛人，因違反本條例及道路交通安全規則之規定
    ，受吊扣或吊銷駕駛執照處分時，吊扣或吊銷其持有各級車
    類之駕駛執照」，修正為：「汽車駕駛人，因違反本條例及
    道路交通安全規則之規定，受吊銷駕駛執照處分時，吊銷其
    持有各級車類之駕駛執照」，修正後之新法已將「吊扣」之
    連坐規定排除在外。觀其修法意旨，係以原條文將違規駕駛
    人所持有之各級車類駕駛執照一併吊扣或吊銷，失之過酷，
    影響人民工作及生活甚鉅為由，而刪除吊扣駕駛人駕駛執照
    時，應吊扣駕駛人持有各級車類駕駛執照之規定。是依現行
    道路交通管理處罰條例，似無得吊扣駕駛人所持有「各級車
    類」駕駛執照之依據存在。
四、又本件異議人即受處分人甲○○係酒後駕駛自小客車違規，
    原處分機關則處罰吊扣受處分人甲○○之普通大貨車駕駛執
    照12個月（異議人即受處分人甲○○於本件違規時，並無自
    用一般小客車駕駛執照，僅有普通聯結車駕駛執照，而原處
    分機關上開裁決所指應吊扣之異議人汽車駕駛執照，係指異
    議人之普通大貨車駕駛執照等事實，有公路監理電子閘門證
    號查詢汽車駕駛人之資料、原處分機關違反道路交通管理事
    件不服裁決聲明異議案件移送書各1 紙在卷足憑）。然行政
    行為採取之方法所造成之損害，本不得與欲達成目的之利益
    顯失均衡，行政程序法第7 條第3 款、行政罰法第18條等規
    定可參，則吊扣受處分人之普通大貨車駕照，雖可達成限制
    受處分人繼續駕駛自用小客車類行駛之目的，惟亦同時造成
    限制受處分人駕駛其他各級車類行駛之結果，所造成之損害
    已與欲達成目的之利益顯失均衡。且依上開所述修正後即本
    件行為時之新法，既然已將「吊扣」各級車類規定刪除，則
    本件原處分機關裁處吊扣受處分人「普通大貨車」駕駛執照
    12個月，即已逾道路交通管理處罰條例第68條規範意旨。
五、原裁定因審酌本件受處分人甲○○既係駕駛自用小客車違規
    ，自不得逾越法律之規定，將受處分人之普通大貨車駕駛執
    照予以吊扣。從而，認本件異議為有理由，而裁定撤銷原處
    分關於裁處吊扣異議人普通大貨車駕駛執照12個月部分，並
    為不罰之諭知，經核即無違誤，抗告人仍執陳詞提起抗告，
    並無理由，應予駁回。
六、據上論結，應依道路交通案件處理辦法第26條，刑事訴訟法
    第412條，裁定如主文。
中    華    民    國    98    年    5     月    27    日
                刑事第一庭  審判長法  官  郭雅美
                                  法  官  張意聰
                                  法  官  莊崑山
以上正本證明與原本無異。
本裁定不得再抗告。
中    華    民    國    98    年    6     月     1    日
                                  書記官  葉淑華
附件：
臺灣高雄地方法院交通事件裁定         98年度交聲字第799號
原處分機關  交通部公路總局高雄區監理所
異  議  人  甲○○  男  42歲（民國○○年○月○○日生）
                    身分證統一編號：Ｚ000000000號
                    住高雄縣永安鄉○○路6巷176號
上列受處分人因聲明異議案件，對於交通部公路總局高雄區監理
所98年3 月25日所為之處分（原處分：高監自裁字裁80-NO00000
00號），聲明異議，本院裁定如下：
    主  文
原處分關於甲○○吊扣駕駛執照拾貳個月部份撤銷。
上開撤銷部分不罰。
    理  由
一、異議意旨略以：異議人即受處分人甲○○於民國97年9月13日
    下午3 時48分許，酒後駕駛車牌號碼K2-3070 號一般自用小
    客車，經員警欄檢舉發酒後駕車，並由檢察官向本院聲請簡
    易判決處刑，經本院98年度審交簡字第26號判決判處拘役59
    日，如易科罰金以新台幣（以下同）1,000 元折算一日，異
    議人業已繳納經59,000元罰金，惟原處分機關卻再裁處吊扣
    異議人之普通大貨車駕駛執照12個月之處分，影響異議人工
    作、家庭生計甚鉅，是不服原處分機關關於吊扣駕駛執照12
    個月之處分，爰依法聲明異議等語。
二、按汽車駕駛人，駕駛汽車經測試檢定有酒精濃度超過規定標
    準之情形者，處新台幣1 萬5000元以上6 萬元以下罰鍰，並
    當場移置保管其車輛及吊扣其駕駛執照1 年，道路交通管理
    處罰條例（下稱本條例）第35條第1 項第1 款定有明文。而
    所謂酒精濃度超過規定之標準者，依道路交通安全規則第11
    4 條第2 款之規定，係指汽車駕駛人飲用酒類或其他類似物
    後其吐氣所含酒精濃度超過每公升0.25毫克或血液中酒精濃
    度超過0.05% 以上者。次按，汽車駕駛人，因違反本條例及
    道路交通安全規則之規定，受吊銷駕駛執照處分時，吊銷其
    持有各級車類之駕駛執照，本條例第68條定有明文，前揭規
    定係於94年12月14日修正公布，並於95年3 月1 日施行，而
    修正前之道路交通管理處罰條例第68條則規定「汽車駕駛人
    ，因違反本條例及道路交通安全規則之規定，受吊扣或吊銷
    駕駛執照處分時，吊扣或吊銷其持有各級車類之駕駛執照」
    ，觀其修法意旨，係以「原條文將違規駕駛人所持有之各級
    車類駕駛執照一併吊扣或吊銷，失之過酷，影響人民工作及
    生活甚鉅」為由，而刪除吊扣駕駛人駕駛執照時，應吊扣駕
    駛人持有各級車類駕駛執照之規定，是依現行道路交通管理
    處罰條例，已無得吊扣駕駛人所持有他級駕駛執照之依據存
    在，從而，於為吊扣駕駛人駕駛執照之處分時，自僅得吊扣
    駕駛人違規時所駕駛該級車類之駕駛執照，以限制其繼續駕
    駛該級車類行駛道路之權利，若駕駛人並無該級車類之駕駛
    執照，即無從執行吊扣駕駛執照之處分，而僅係應否依道路
    交通管理處罰條例第22條第1 項規定處罰駕駛人之問題。
三、經查：
  (一)異議人甲○○於97年9 月13日下午3 時48分許，在飲酒呼氣
    酒精濃度為1.19毫克之情形下，駕駛車牌號碼K2-3070 號一
    般自用小客車行經高雄縣岡山鎮○○街前，為警攔檢查獲，
    並由檢察官向本院聲請簡易判決處刑，經本院98年度審交簡
    字第26號判決判處拘役59日，如易科罰金以1,000 元折算一
    日，異議人業已繳納經59,000元罰金，惟原處分機關再就此
    交通違規行為裁處吊扣駕駛執照12個月之事實，業據異議人
    自承在卷，並有舉發違反道路交通管理事件通知單、違反道
    路交通管理事件裁決書、違反道路交通管理事件不服裁決聲
    明異議案件移送書及異議人刑事案件前案紀錄表附卷可稽，
    此部份之事實，堪以認定。
  (二)異議人於本件違規時，並無自用一般小客車駕駛執照，僅有
    普通大貨車駕駛執照，而原處分機關上開裁決所指應吊扣之
    異議人汽車駕駛執照，係指異議人之普通大貨車駕駛執照等
    事實，有公路監理電子閘門證號查詢汽車駕駛人之資料及違
    反道路交通管理事件不服裁決聲明異議案件移送書各1 紙在
    卷足憑。揆諸前揭說明，異議人既係駕駛自用一般小客車違
    反道路交通管理處罰條例第35條第1 項第1 款之規定，依法
    即僅能吊扣其自用一般小客車駕駛執照12個月，並無得吊扣
    異議人持有他級駕駛執照之依據，原處分機關以異議人有上
    開違規行為，裁處吊扣異議人之普通大貨車駕駛執照，已難
    謂係適法之處分；又上開處置方式，雖可能產生無照駕駛之
    駕駛人，反而較有照駕駛之駕駛人，得受有無需受吊扣駕駛
    執照處罰利益之疑慮，然行政行為，採取之方法所造成之損
    害不得與欲達成目的之利益顯失均衡，行政程序法第7 條定
    有明文，而若於上開情形下吊扣駕駛人各級車類之駕駛執照
    ，雖可達成完全杜絕駕駛人繼續酒醉駕車之目的，惟亦同時
    造成剝奪駕駛人駕駛各級車類車輛之結果，甚而使職業駕駛
    人之生計遭受影響，而如此所造成之損害，已與欲達成目的
    之利益顯失均衡，且與前揭道路交通管理處罰條例第68條之
    修法意旨不相符合。
  (三)綜上所述，原處分以異議人違規當時所持之憑證為普通大貨
    車為由，而吊扣異議人職業大貨車駕駛執照之處分，顯已逾
    越道路交通管理處罰條例之規範範圍，與法律保留原則相悖
    ，而屬違法處分，是異議人提出本件聲明異議，為有理由，
    原處分關於吊扣異議人汽車駕駛執照12個月之處分，自應予
    以撤銷，並由本院就該部分為不罰之諭知。
四、依道路交通案件處理法第20條，裁定如主文。。
中    華    民    國    98    年    4     月    29    日
                          交通法庭    法  官  黃繼瑜
以上正本證明與原本無異。
如不服本裁定應於送達後5日內向本院提出抗告狀。
                                      書記官  蔡淑貞
中    華    民    國    98    年    4     月    29    日


司法院資訊處製作；財團法人民間司法改革基金會備份。
